【裁判字號】    98,簡上,613
【裁判日期】    980806
【裁判案由】    詐欺
【裁判全文】
臺灣板橋地方法院刑事判決             98年度簡上字第613號
上  訴  人  臺灣板橋地方法院檢察署檢察官
上  訴  人
即  被  告  甲○○
上列上訴人即被告因詐欺案件，不服本院中華民國98年3 月26日
98年度簡字第1680號第一審刑事簡易判決（聲請簡易判決處刑案
號：98年度偵字第5290、5291、5289號），提起上訴，並經檢察
官移送併案審理（臺灣板橋地方法院檢察署98年度偵字第11236
號、臺灣臺北地方法院檢察署98年度偵字第4166號號），本院管
轄之第二審合議庭判決如下：
    主  文
原判決撤銷。
呂文政幫助意圖為自己不法所有，以詐術使人將本人之物交付，
處有期徒刑參月，如易科罰金，以新臺幣壹仟元折算壹日。
    事  實
一、甲○○可預見將金融帳戶交予他人，將能幫助不明詐欺集團
    作為詐欺取財之用，竟仍不違背其本意，基於幫助詐欺取財
    之不確定故意，於民國（下同）97年12月23日14時許，在桃
    園縣中壢市後火車站某處便利商店前，將其所開設臺灣中小
    企業銀行（下稱中小企銀）錦和分行帳號00000000000 號帳
    戶之存摺、提款卡及密碼交付予真實姓名、年籍不詳、綽號
    「小劉」之成年男子，以幫助該不詳人士所屬不明詐欺集團
    遂行詐欺取財犯行。嗣該詐欺集團成員分別意圖為自己不法
    之所有，分別於（一）97年12月24日18時40分許，撥打電話
    向戊○○佯稱網路購物設定付款方式有誤，須依指示操作提
    款機取消錯誤設定為由，使戊○○陷於錯誤，於同日匯款新
    臺幣（下同）18,012元至上開帳戶。（二）97年12月24日19
    時40分許，撥打電話向丙○○佯稱網路購物設定付款方式有
    誤，須依指示操作提款機取消分期扣款為由，使丙○○陷於
    錯誤，於同日20時3 分許，匯款16,012元至上開帳戶。（三
    ）97年12月24日20時許，撥打電話向丁○○佯稱網路購物購
    付款方式有誤，須依指示將存款匯入安全帳戶為由，使丁○○陷於錯誤，於同日20時58分許，匯款7,012 元至上開帳戶
    。（四）97年12月24日晚間7 時30分許，致電陳玫如，佯稱
    其於雅虎奇摩拍賣購物時，因訂購數量出現問題，為避免損
    失，遂要求陳玫如持提款卡至銀行自動櫃員機確認，致陳玫
    如陷於錯誤，於同日晚間8 時47分，在彰化銀行ATM 自動櫃
    員機轉帳匯款29,989元至甲○○上開帳戶內。（五）97年12
    月24日晚上9 時49分，撥打電話予乙○○，佯稱因網路購物
    設定有誤，需依指示重新操作提款機更正，致使乙○○陷於
    錯誤，而依指示操作提款機轉帳1 次金額計29,989元至前述
    帳戶內，均旋即為不明人士提領。嗣因戊○○、丙○○、丁○○、陳玫如、乙○○發現受騙報警，上開帳戶經列為警示
    帳戶而查悉上情。
二、案經戊○○訴由臺北縣政府警察局中和分局報請臺灣板橋地
    方法院檢察署偵辦後聲請以簡易判決處刑，暨臺灣板橋及臺
    北地方法院檢察署檢察官移送併辦。
    理  由
壹、證據能力部分：按被告以外之人於審判外之陳述，雖不符前
    4 條之規定，而經當事人於審判程序同意作為證據，法院審
    酌該言詞陳述或書面陳述作成時之情況，認為適當者，亦得
    為證據。當事人或辯護人於法院調查證據時，知有第159 條
    第1 項不得為證據之情形，而未於言詞辯論終結前聲明異議
    者，視為有前項之同意。刑事訴訟法第159 條之5 定有明文
    。本案被告於本院審理時對於檢察官所提各項證據方法之證
    據能力，均表示「沒意見」，且本案言詞辯論終結前，被告
    並未爭執被告以外之人於審判外之言詞或書面陳述，無證據
    能力，揆諸上開規定，應視為被告已同意上開各該證據方法
    得作為證據，而本院審酌上開各該證據均非非法取得之證據
    ，並無證據力明顯過低之情形，復經本院於審判期日就上開
    證據依法進行調查、辯論，依法自有證據能力，附此敘明。
貳、實體部分：
一、訊據被告甲○○雖坦承伊確實有將上開存摺、提款卡及密碼
    等物交付予真實年籍不詳，綽號「小劉」之成年男子，惟矢
    口否認有何幫助詐欺犯行，辯稱：伊是依報紙分類廣告打電
    話去求職，對方都沒有接，後來對方回電給伊，跟伊約在中
    壢後火車站，叫伊將身分證、駕照、存摺及提款卡帶去，他
    跟伊說是要核對伊的身分，要求伊交付存摺跟提款卡給伊，
    要查看伊的銀行信用是否良好，否則無法作收帳的工作。伊
    在97年12月23日在中壢後火車站對面全家便利商店把存摺跟
    提款卡交給對方，對方告訴伊會存進2 千元，看伊的錢會不
    會被銀行扣走，看伊的信用是否良好，要伊告知密碼，好讓
    他把2 千領出來，對方隔天會通知伊上班，會再把存摺跟提
    款卡還伊，他97年12月24日下午1 點多打電話給伊，他問伊
    是否準備好上班，他說晚一點會叫伊去上班，後來傍晚時，
    他再打電話來說排班已經滿了，叫伊隔天再去上班，到了97
    年12月25日晚上9 點，他都還沒有通知伊上班，伊就想說伊
    上當了，且伊於97年12月25日晚上10時21分有主動打電話到
    中小企銀去掛失止付。在97年12月23日伊跟歹徒碰面時，全
    家便利商店有監視錄影器可調閱，但伊97年12月26日到中壢
    派出所報案，警察均不理會等語。
二、經查：
（一）上開中小企銀錦和分行帳戶，係由被告所親自申請開設，
      且被害人戊○○、丙○○、丁○○、陳玫如、乙○○分別
      於上揭時間，遭某詐欺集團成員詐騙，而各匯款18,012元
      、16,012元、7,012 元、29,989元、29,989元至被告上開
      帳戶內，嗣經該5 位被害人先後報案，經警通報將上開帳
      戶列為警示帳戶等情，業據戊○○、丙○○、丁○○、陳
      玫如、乙○○於警詢時指述綦詳，並有上開被告臺灣中小
      企業銀行錦和分行客戶基本資料暨交易存提明細、被害人
      戊○○存摺內面往來明細、中國信託自動櫃員機交易明細
      表、財團法人農漁會南區資訊中心自動櫃員機存戶交易明
      細表、彰化銀行自動櫃員機交易明細表、台新銀行自動櫃
      員機交易明細表、臺灣中小企業銀行錦和分行函暨檢送被
      告相關警示帳戶申請掛失止付資料影本1 份等資料附卷可
      稽，足見被告之中小企銀錦和分行帳戶確已遭某詐欺集團
      作為詐騙被害人戊○○、丙○○、丁○○、陳玫如、乙○○匯款之帳戶甚明。
（二）被告雖以前開情詞置辯，惟被告前於警詢中供稱：「（問
      ：為何將上開如此重要之存摺及金融卡及密碼交予姓名、
      年籍不詳之人，作何用途？）我於報紙分類廣告應徵商務
      司機工作，由自稱林副理接聽電話，由自稱小劉之男子跟
      我見面要我將存摺及金融卡及密碼交予小劉，他說要先匯
      入2 千元至該帳戶內，查明該帳戶是否信用良好，言明隔
      日將存摺及金融卡還我，再聯繫正式上班地點（見臺灣臺
      北地方法院檢察署98年度偵字第4166號偵查卷第4 反頁）
      ；另於偵查中供稱：「（問：何以要收帳戶？）他說要查
      我的銀行信用紀錄，他說隔天上班時就會還我。（問：為
      何要查信用紀錄？）因為客戶要存錢進去，怕被銀行扣款
      。（問：為何客戶要存錢進去？）他說工作是載小姐去汽
      車旅館，所以客人如果直接拿錢給小姐，被抓到就是賣淫
      ，所以要匯給我。（問：為何不匯給林副理或小劉？）並
      未說明。（問：薪資怎麼算？）一天1500元，單程另外加
      500 ，都是當天回公司拿，但沒有說公司在哪裡，只說在
      桃園中正夜市。（問：如何領客戶的錢？）我自己去領。
      （問：如何預防你將錢拿走？）沒有說明。（問：在何處
      上班？）約在中壢，但詳細地址沒說，只說叫我等客戶。
      」（見臺灣板橋地方法院檢察署98年度偵字第5291號偵查
      卷第26頁）。觀諸被告於警詢及偵查中之陳述，雖伊提出
      廣告剪報為證，然衡諸常情，應徵工作而未經確認錄用前
      ，並無繳交金融帳戶資料之必要；又即使若須薪資轉帳，
      亦僅須告知帳號即可，而毋庸交付存摺、提款卡及密碼等
      物；縱然被告所言伊所應徵的工作係屬接送小姐去汽車旅
      館屬實，惟被告係高中畢業，且屬智識正常，有社會歷練
      之人，於應徵求職，理應先瞭解對方公司名稱、聯絡方式
      、公司住址、上班地點，此乃眾所週知之事，惟檢察官於
      偵查中問及此事時，被告皆不知情，抑或無法說出正確地
      點、名稱，此即與常理有悖；再者，被告於檢察官問及被
      告如何領客戶的錢及如何預防被告將錢領走等情，被告供
      稱係由伊自己去領，且無法說明所雇公司如何預防伊將錢
      領走等情，此亦嚴重與經驗法則及社會常態有違。另衡諸
      常情一般人若將上揭重要物品交予他人，理應先確認該人
      身分後，始予交付為是，以免請求歸還無著，然查本件被
      告就其應徵公司之雇主姓名或公司地址、工作地點等，及
      交付存摺等物之對象姓名、年籍、住址等，均全然不知，
      則其如何前往工作，及如何取回交付之存摺等物，是其所
      辯，已屬可疑。綜上，被告對收取其帳戶資料者有從事不
      法行為之可能，當有預見，且對於該不法行為之發生，並
      不違背其本意或具有不確定故意甚明。
（三）至於被告辯稱，伊有主動報警及掛失止付云云，惟就取得
      上開帳戶之第三人而言，該人既有意利用上開帳戶作為詐
      騙之工具，當無選擇一隨時可能遭真正存戶掛失而無法使
      用之帳戶之可能，輔以現今社會上，確實存有不少為貪圖
      小利而出售自己帳戶供人使用之人，是該第三人僅需付出
      少許之金錢，即可取得可完全操控而無遭掛失風險之帳戶
      ，該第三人實無以此方式取得上開帳戶之必要，否則，若
      被告在該第三人尚未行詐前，或行詐後，尚未將帳戶內之
      款項提領出前，即將上開帳戶掛失，該第三人豈非無法遂
      其詐財之目的，該第三人絕無將涉及詐騙成否之關鍵置於
      如此不確定境地之可能。是縱令被告確實有主動報警及掛
      失止付等動作，惟觀諸被告上開之臺灣中小企業銀行錦和
      分行之交易存提明細得知，被害人等於匯款當日之款項，
      隨即均於甚短時間內遭詐騙集團之成員於當日提領一空，
      足徵被告所有上開中小企銀錦和分行帳戶之存摺、金融卡
      、密碼均係被告自行交予他人使用，且於被害人所匯入的
      款項遭提領一空後，方於事後為卸免責任而為報警及掛失
      止付之動作，僅事後企圖卸責之行為，殊無可採。另被告
      所提出之報紙剪報等資料，至多僅能證明被告確實有因見
      報紙刊登之應徵廣告與對方聯絡，但雙方在電話中對話之
      內容究係應徵工作或係收購帳戶，並無法由該等報紙剪報
      資料獲得證明，輔以目前因提供帳戶幫助他人犯罪之情形
      層出不窮，犯罪集團為避免引起警方注意，不敢直接於報
      紙上刊登收購或租用帳戶之字樣，而改以應徵工作為幌，
      吸引見報者與之聯絡後，再告知欲以一定代價收購帳戶，
      更係邇來常見之收購帳戶手法，是由被告上開所述之應徵
      過程，顯與一般正常之應徵程序迥異，被告更係在尚未獲
      得工作之情形下即交付其所有上開中小企銀錦和分行帳戶
      之存摺、金融卡及密碼予對方，足見被告主觀上應非係為
      應徵工作而將其所有上開金融帳戶之存摺、金融卡及密碼
      交付予對方。另上開存摺等專有物品如落入不明人士手中
      ，而未加以闡明正常用途，極易被利用為與財產有關之犯
      罪工具，此乃吾人依一般生活認知所易於體察之常識，而
      有犯罪意圖者，非有正當理由，竟徵求他人提供帳戶，客
      觀上可預見其目的，多係欲藉該帳戶取得不法犯罪所得，
      且隱匿帳戶內資金之實際取得人之身分，以逃避追查，以
      被告在交付上開帳戶予他人時，係智識程度正常之成年人
      ，自應具有相當之社會經驗、常識，其對向其收取帳戶之
      人不自己開立帳戶卻收取他人金融機構帳戶之舉，豈能無
      疑？況自政府開放金融業申請設立以來，金融機構大量增
      加，使一般人申請存款帳戶極為容易、便利，除非充作犯
      罪使用，否則實無向他人購買或蒐集金融機構帳戶之必要
      ，亦無將存款存放於他人帳戶之理。是被告將其所有上開
      中小企銀錦和分行帳戶提供予他人使用，對該蒐集帳戶之
      人將可能以該帳戶供作詐欺取財之非法用途一節，應有所
      預見，且不違背其本意，仍提供其所有上開金融帳戶予他
      人使用，是被告具有幫助犯罪之不確定故意甚明。被告所
      辯，均無可採。本件事證明確，被告犯行，已堪認定。
（四）本件被告確有自行交付上開中小企銀錦和分行帳戶之存摺
      、金融卡及密碼予他人使用之事證已臻明確，業如前述，
      而被告於本院訊問時陳稱，伊當時有報警時，有請警察去
      調交付上開存摺、提款卡及密碼之監視錄影帶畫面云云，
      此不過係涉及另有正犯存在，及正犯或收購帳戶者究係何
      人，正犯之身分固應由警察機關另行追查，惟此並無礙於
      被告確有交付上開金融帳戶之存摺、金融卡、密碼予他人
      ，而構成幫助詐欺犯行之成立，是此部分於本件自無調查
      之必要，附此敘明。
三、按刑法上之幫助犯，係指以幫助之意思，對於正犯資以助力
    ，而未參與實施犯罪之行為者而言。本件被告提供帳戶讓遭
    詐欺集團成員詐騙之被害人匯入款項，並未實際參與詐欺集
    團成員對被害人實施詐欺之犯罪行為，是核其所為，係犯刑
    法第30條第1 項、第339 條第1 項之幫助詐欺取財罪。而被
    告以一幫助行為，幫助詐欺集團成員先後詐騙被害人戊○○
    、丙○○、丁○○、陳玫如、乙○○等5 人，係同時觸犯5
    個幫助詐欺取財罪，為想像競合犯，應依刑法第55條規定從
    一情節較重者處斷。另被告之行為，僅止於幫助而已，爰依
    刑法第30條第2 項規定，按正犯之刑減輕之。至檢察官雖僅
    就被告幫助詐欺被害人戊○○、丙○○、丁○○部分聲請簡
    易判決處刑，惟上揭幫助詐欺被害人陳玫如、乙○○之犯行
    ，業經檢察官併辦，且與檢察官聲請簡易判決處刑部分之事
    實，有想像競合犯裁判上一罪之關係，應為起訴效力所及，
    本院自應併予審酌。
四、原審據以論罪科刑，固非無見，然就事實欄一（四）、（五
    ）所示之事實未及審究，尚有未洽，檢察官執以提起本件上
    訴，為有理由。而被告猶執上詞，提起上訴，否認有何幫助
    詐欺取財之犯行，雖無理由，然原審判決既有上開可議之處
    ，即屬無可維持，自應由本院合議庭將原判決撤銷改判。爰
    審酌被告之品行、智識程度（高中畢業），提供帳戶供詐欺
    集團詐騙使用，助長詐騙財產犯罪之風氣，造成無辜民眾受
    騙而受有金錢損失，實為當今社會層出不窮之詐財事件發生
    之根源，導致社會互信受損，擾亂金融交易往來秩序，影響
    層面廣泛，且使執法人員難以追查該詐騙犯罪人之真實身分
    ，兼衡被害人5 人被詐騙之金額、被告犯罪之手段，以及犯
    罪後仍飾詞圖卸，不知悔改等一切情狀，量處如主文所示之
    刑，並諭知易科罰金之折算標準，以資懲儆。
據上論斷，應依刑事訴訟法第455 條之1 第1 項、第3 項、第36
4 條、第369 條第1 項前段、第370 條但書、第299 條第1 項前
段，刑法第30條、第339 條第1 項、第55條、第41條第1 項前段
，刑法施行法第1 條之1 第1 項、第2 項前段，判決如主文。
本案經檢察官陳姿雯到庭執行職務。
中    華    民    國    98    年    8     月    6     日
                  刑事第二庭審判長法  官  王屏夏
                                  法  官  王偉光
                                  法  官  吳幸娥
上列正本證明與原本無異。
不得上訴。
                                  書記官  蕭佩宜
中    華    民    國    98    年    8     月    6     日
附錄本案論罪科刑法條全文：
中華民國刑法第30條
（幫助犯）
幫助他人實行犯罪行為者，為幫助犯。雖他人不知幫助之情者，
亦同。
幫助犯之處罰，得按正犯之刑減輕之。
中華民國刑法第339條
（普通詐欺罪）
意圖為自己或第三人不法之所有，以詐術使人將本人或第三人之
物交付者，處5 年以下有期徒刑、拘役或科或併科1 千元以下罰
金。
以前項方法得財產上不法之利益或使第三人得之者，亦同。
前二項之未遂犯罰之。


司法院資訊處製作；財團法人民間司法改革基金會備份。
